最高法院刑事判決　　　　　　九十四年度台上字第五四六九號
　　上　訴　人　台灣高等法院台中分院檢察署檢察官
　　被　　　告　乙○○
　　　　　　　　　　　　2段3.
　　　　　　　　甲○○
　　　　　　　　　　　　30號.
上列上訴人因被告等遺棄案件，不服台灣高等法院台中分院中華
民國九十一年十一月七日第二審判決（九十一年度上訴字第一二
０二號，起訴案號：台灣台中地方法院檢察署九十年度偵續字第
七四號），提起上訴，本院判決如下：
    主  文
上訴駁回。
    理  由
按刑事訴訟法第三百七十七條規定，上訴於第三審法院，非以判
決違背法令為理由，不得為之。是提起第三審上訴，應以原判決
違背法令為理由，係屬法定要件。如果上訴理由狀並未依據卷內
訴訟資料，具體指摘原判決不適用何種法則或如何適用不當，或
所指摘原判決違法情事，顯與法律規定得為第三審上訴理由之違
法情形，不相適合時，均應認其上訴為違背法律上之程式，予以
駁回。本件檢察官上訴意旨略稱：本件依台中榮民總醫院之診斷
書記載略以：告訴人房月錦為小腦退化病變、癲癇、症狀為行動
不便（困難）、肢體不隨意運動；處置意見為病人因上述病情，
需人長期照顧（養護），宜繼續（定期）、（長期）門診、追蹤
治療等情（見附卷證物一）。足見告訴人之病情會隨時不定期發
作，需有人長期照料。復腦部病變是人體重大的傷病，當然需由
腦神經專科醫師診察及治療，因之，告訴人發病時都在神經科門
診治療，除非是假日或夜間發病無門診醫師才到急診（見證物三
、四）。又門診如因病情需要會診其他科別謂「非常態門診」，
而告訴人提供之病歷中共有四次，並非二次，住院亦有三次（見
證物二之十、四七及七）。況且中央健保局鑑定告訴人為遺傳性
小腦退化性疾病之重大傷病類（見證物五、六）。再按告訴人是
否因上開病疾已達無自救能力而不能維持生存，應請專家即專科
醫師做證。又按刑事訴訟法第一百六十條證人之個人意見或推測
之詞，不得作為證據。告訴人並無何營利收入（見證物九、十）
，原判決採信已七十餘歲老榮民證人麻獻容推測之詞為證據，自
屬違背法令云云。
惟查原審綜合其調查證據之結果，以告訴人患有小腦退化病變、
癲癇需人長期照顧看護，為一重度多障之人之事實，雖有中華民
國殘障手冊及台中榮民總醫院醫師黃三榮出具診斷證明書附卷足
稽。然告訴人於民國七十三年十一月十四日門診時即診斷出有肌
陣攣及癲癇等疾病，且於診斷時自述自二十多歲開始即有手腳顫
抖及言語口齒不清之現象等情，有國立台灣大學醫學院附設醫院
之病例摘要一份在卷可稽，顯見告訴人所犯之肌陣攣及癲癇等病
症早於被告二人年幼之時即已存在，且偶會發作，惟尚無已陷於
無自救能力之程度；又台中榮民總醫院醫師黃三榮所出具診斷證
明書固指稱告訴人之病症需人長期照顧看護，惟證人麻獻容於偵
查中結證稱：「因為她的手腳會不自主抖動，我們會送她到榮總
看病」、「告訴人要去醫院時，她會叫我們送她去醫院，告訴人
開門喊叫我們就聽得到，我們就把她送醫院」、「（她是否有病
到快要死掉？）沒有」等語（見偵續卷第四○、四一頁）；參之
告訴人自陳目前係一人獨自生活，且平時伊自己也可以去看病等
情（見偵查卷第二五頁，第一審審卷第一五頁），告訴人迄今雖
偶有癲癇症之發作，然因告訴人之上揭病症既自其年輕時即已存
在，且迄今猶獨自一人生活，則告訴人雖罹有上揭病症，然若有
礙於告訴人之生活，何以告訴人得以獨自一人在外生活多年？又
告訴人於偵查中自陳其自八十二年五月至九十年五月間，共在台
中榮民總醫院門診及急診共一二二次，並提出病歷紀錄等影本為
憑（見偵續卷第九六至一七四頁），而觀之該病歷紀錄之記載，
告訴人僅於八十五年七月二十五日及八十九年六月三十日係以「
非常態門診」方式就醫（見偵續卷第一○九、一二八頁），此外
皆為一般「門診」，加上告訴人另提台中榮民總醫院九十年七月
十二日所開立之診斷證明書，表示告訴人曾於九十年七月十二日
因「頭痛、頭暈、嗜睡」病症至該院急診（見原審卷第一九頁）
，顯見告訴人於多年間至該院急診之次數非多，大部分係以一般
門診方式就醫。固然告訴人一人至醫院門診有時或有不便之處，
然其終非如嬰幼兒或植物人等係隨時隨地處於無法自行就醫之狀
態，告訴人或自行就醫，或央請鄰人協助代為叫計程車就醫，均
屬一己能力所得處理之事項。又告訴人對於其有自有房子居住，
且除每月領取殘障補助新台幣（下同）三千元，公益團體所給之
二千元外，曾在台中榮民總醫院販賣東西，又被告甲○○於告訴
人手術住院時曾到醫院照顧之事實，業據其於警詢、偵查及原審
審理中陳述無訛（見偵查卷第七、八、二七頁，偵續卷第二三頁
，原審卷第四八頁），並有財政部財稅資料中心以九十一年九月
十九日資五字第九一一六○五九八號函檢送之財產明細，顯示告
訴人擁有坐落台中縣龍井鄉○○街十六巷八弄十七號二樓之一、
同號二樓之二房屋及龍井鄉○○○段新庄子小段○○○三─○○
六八號土地等不動產（見原審卷第八三至八五頁）；被告甲○○
於第一審訊問時亦供稱：在有工作能力之時，得悉母親住院後，
礙於被告二人均有工作關係，經與被告乙○○協調後，即推由渠
至醫院照顧母親等語，自不能僅以告訴人之片面指訴，即遽認定
被告二人有遺棄之犯意。另證人顏慶華於偵查中亦證稱：「（你
有照顧房月錦之生活，偶而也接濟她？）是，她若生病會打電話
給我，我會去看她……」、「（若房月錦不發病時，能否自己煮
飯？）不發病時簡單的生活可以自己料理，但他無法站久」等語
（見偵查卷第二六頁）；證人麻獻容於第一審訊問時亦結證稱：
「我是告訴人的鄰居，住在告訴人的對面，我認識告訴人三年多
。告訴人都是一個人生活，沒有人照顧，我聽說他有二個女兒。
告訴人每個月有三千元的救濟金，有時候身體好的時候，會到榮
總賣口香糖、愛國獎券，但現在已經沒有了。每次告訴人病情發
作的時候，我會幫告訴人叫計程車去榮總，有時候我不在的時候
鄰居也會幫忙，通常只是去醫院打點滴就回來了。這三年我都沒
有看過告訴人的女兒。病情不嚴重的時候，（告訴人）可以在房
間裡面走動，也可以自己作飯菜吃，病情嚴重的時候，就沒有辦
法了。告訴人前幾次在鈞院開庭我不知情。我不清楚告訴人以前
家裡的狀況。告訴人這三年的生活很苦，有時候我會幫她買便當
吃。告訴人除了發病比較嚴重以外，其他時候情形是還好。告訴
人病情好的時候，可以騎機車。告訴人與鄰居處得還不錯。告訴
人平常講話與在庭陳述的情形相同」等語（見第一審卷第六三、
六四頁）。又依卷附告訴人於八十六年三月十六日所拍攝之照片
（見第一審卷第八五頁）所示，告訴人當時雖需以柺杖代步，然
精神氣色均甚佳，另觀之告訴人於九十年四月二十七日所拍攝之
照片（見第一審卷第六六、六七頁），告訴人雖行動有所不便，
然亦均能自行騎乘殘障用機車或以柺杖上下樓梯，參以告訴人於
第一審及原審審理時，均自陳開庭係自己坐計程車前來等語，益
證告訴人雖罹有重度肢體殘障，患有小腦退化病變、癲癇等病症
，致行動較為不便，但尚非屬無自救力之人。換言之，依告訴人
於八十五年間即被告二人有扶養能力之時起之病情及其嗣後之生
活情形觀之，告訴人應尚無欠缺非待他人扶養、保護，即不能維
持其生存之必要能力等情事。再者，被告二人於偵查中知悉其母
近況後，即同意按月定期給付告訴人生活費用，並曾於九十年四
月十二日分別匯寄款項至告訴人帳戶內，此有郵政國內匯款執據
等在卷可佐（見偵續卷第八四、八五頁），然為告訴人所拒，並
將被告所匯之款項匯回被告二人，此亦有郵政匯票、郵政國內匯
款執據影本等在卷可憑（見偵續卷第六○、六一頁），並於偵、
審中屢屢表示：「我不要向被告二人拿一毛錢，我要她二人被關
」、「不接受，我不要錢，我只要她們被關就好了」、「沒有關
係，就讓她恨，我死就算了，但是我沒有看到她接受法律制裁，
我死也不瞑目」、「我堅持要告到底，不與她們和解」、「不能
，永遠不能原諒」、「最好把她們關起來」、「（妳認為妳和妳
女兒目前只有在法律上的關係，而沒有母女的關係是不是？）對
的，我認為我們目前只有法律上的撫養關係」等語（見偵續卷第
五一、五四頁，原審卷第五○、六五、六六頁），使雙方原已初
露曙光之母女關係又瀕於破裂，加劇彼此之冷漠及疏離。然被告
二人因工作或已組家庭之種種因素，致未能隨時在旁侍奉告訴人
，致告訴人不接受該扶養方式而堅持提起本件告訴，惟被告二人
自幼即因父母離異致母親離家，而無法受告訴人照顧，且被告二
人之父陳家田更於八十年七月去世，有戶籍謄本在卷可按，被告
二人於年幼之時即因無父母呵護而須艱辛謀生，應屬實情，嗣被
告二人於有經濟能力之時未能及時提供金錢，或被告乙○○於告
訴人住院之時未到醫院照顧告訴人，然此係因告訴人自被告二人
年幼之時即已離家，與被告二人往來並不熱絡，被告二人亦少有
機會得悉告訴人之病情，且被告二人係因自幼身世孤苦，復受限
於本身工作情況及經濟所得，而未能依告訴人所願之方式為扶養
，核與刑法上遺棄直系血親尊親屬罪之構成要件有間。本件因告
訴人客觀上尚非屬非待他人扶養、養育、保護，即不能維持其生
存之人，且被告二人係未依告訴人所要求之方式扶養告訴人，亦
難認有遺棄之故意。被告等與告訴人間之扶養事宜，核屬民事扶
養義務履行責任之問題，要難謂與刑法第二百九十四條第一項、
第二百九十五條遺棄直系血親尊親屬之犯罪構成要件相符。此外
，復查無其他積極證據足資證明被告二人有公訴人所指之遺棄犯
行，第一審以不能證明被告二人犯罪，諭知被告二人均無罪之判
決，於法並無不合，予以維持，因而駁回檢察官在第二審之上訴
，已詳述其證據取捨及判斷之理由。原判決所為論述，核與卷證
資料相符，從形式上觀察，並無違背法令之情形。按證據之取捨
及證據證明力之判斷，俱屬事實審法院之職權，茍無違背證據法
則，自不能指為違法。上訴意旨所指各節，或於原判決之主旨不
生影響之事項任意指摘，或為原審已審酌屬證據取捨及判斷之範
疇，為其職權之適法行使，並無違背證據法則之情形；或事證已
臻明確並無再為傳訊調查、鑑定必要之裁量事項，亦無上訴意旨
所指違背法令之情形；核均非法律規定得為第三審上訴理由之違
法情形，應認其上訴為違背法律上之程式，予以駁回。
據上論結，應依刑事訴訟法第三百九十五條前段，判決如主文。
中　　華　　民　　國　九十四　年　　十　　月　　六　　日
                      最高法院刑事第六庭
                          審判長法官  莊　登　照
                                法官  洪　明　輝
                                法官  黃　一　鑫
                                法官  魏　新　和
                                法官  林　秀　夫
      本件正本證明與原本無異
                                      書  記  官
中　　華　　民　　國　九十四　年　　十　　月　十三　　日
                                                   ｙ
